ACORDAO-COMPLETO-2557920

ACÓRDÃO 7964/2022 ATA 40/2022 - PRIMEIRA CÂMARA

Vista, relatada e discutida esta tomada de contas especial instaurada em virtude da omissão no dever de prestar contas e da não comprovação do boa e regular aplicação dos recursos recebidos à conta do Convênio 824899/2015, celebrado entre o Ministério do Turismo e o Município de Tamandaré - PE, com o objetivo de "desenvolver ações promocionais para difundir o potencial turístico" daquela unidade federativa.
ACORDAM os Ministros do Tribunal de Contas da União, reunidos em sessão da Primeira Câmara, ante as razões expostas pelo Relator e com fundamento no arts. 1º, inciso I; 16, incisos I e III, alínea "c" e §§ 2º e 3º; 17; 19; 23, inciso III; 26; 28, inciso II, e 57 da Lei 8.443/1992 c/c os arts. 214, inciso III, alínea "a", e 217 do Regimento Interno, em: 
9.1. acolher as alegações de defesa de José Hildo Hacker Júnior e julgar suas contas regulares, dando-lhe quitação plena;
9.2. rejeitar parcialmente as alegações de defesa de Sérgio Hacker Corte Real e julgar irregulares suas contas, condenando-o ao recolhimento aos cofres do Tesouro Nacional da quantia a seguir especificada, atualizada monetariamente e acrescida de juros de mora a partir da data discriminada até a data do pagamento, abatendo-se as quantias já ressarcidas:
	Data
	Valor (R$) 
	D/C

	22/12/2016
	363.770,00
	D

	2/10/2018
	77.098,33
	C

	2/10/2018
	17.974,94
	C

9.3. aplicar a Sérgio Hacker Corte Real multa de R$ 18.000,00 (dezoito mil reais) , a ser recolhida aos cofres do Tesouro Nacional, com atualização monetária calculada da data deste acórdão até a data do pagamento, se este for efetuado após o vencimento do prazo abaixo estipulado;
9.4. fixar prazo de 15 (quinze) dias, a contar da notificação, para comprovação, perante o Tribunal, do recolhimento das dívidas acima imputadas;
9.5. autorizar a cobrança judicial das dívidas, caso não atendida a notificação;
9.6. autorizar, caso venha a ser solicitado e se o processo não tiver sido remetido para cobrança judicial, o pagamento das dívidas em até 36 (trinta em seis) parcelas mensais consecutivas, a primeira a ser paga no prazo acima fixado e as demais, a cada 30 (trinta) dias a contar da parcela anterior, com incidência, sobre cada valor mensal atualizado monetariamente, de juros de mora, na forma da legislação em vigor, e alertar ao responsável que a falta de comprovação do recolhimento de qualquer parcela importará no vencimento antecipado do saldo devedor;
9.7. encaminhar cópia desta deliberação aos responsáveis e ao Procurador-Chefe da Procuradoria da República no Estado de Pernambuco, com a informação de que a íntegra do relatório e do voto que a fundamentam podem ser consultados no endereço eletrônico www.tcu.gov.br/acordaos.

Tomada de contas especial instaurada em razão da omissão no dever de prestar contas e da não comprovação do boa e regular aplicação dos recursos transferidos por convênio com o objetivo de  desenvolver ações promocionais para difundir o potencial turístico do município.

Primeira Câmara

Município de Tamandaré - PE

3. Responsáveis: José Hildo Hacker Júnior (XXX.595.294-XX); Sérgio Hacker Corte Real (XXX.907.754-XX)

13.1. Ministros presentes: Walton Alencar Rodrigues (Presidente), Benjamin Zymler, Vital do Rêgo e Jorge Oliveira (Relator).
13.2. Ministro-Substituto presente: Weder de Oliveira.

JORGE OLIVEIRA

Transcrevo como parte do relatório a instrução elaborada na Secretaria de Controle Externo de Tomada de Contas Especial - SecexTCE, acolhida pelos dirigentes da unidade:
"INTRODUÇÃO
1. Cuidam os autos de tomada de contas especial instaurada pelo Ministério do Turismo, em desfavor, inicialmente, do Sr. José Hildo Hacker Júnior (CPF XXX.595.294-XX) , em razão de omissão no dever de prestar contas dos recursos federais repassados, por meio do Convênio 4/2015 - Siafi 824899 (peça 6) , firmado entre o Ministério do Turismo e o Município de Tamandaré-PE, cujo objeto consistiu no desenvolvimento de 'Ações promocionais para difundir o potencial turístico do Município de Tamandaré/PE '. Contudo, verificou-se, na análise das alegações de defesa do Sr. José Hildo, que a responsabilidade pela gestão e execução do supramencionado ajuste deveria ser imputada ao seu sucessor, o Sr. Sérgio Hacker Corte Real (CPF: XXX.907.754-XX) , por conta da não comprovação da execução física e financeira do objeto pactuado, conforme será demonstrado no 'Exame Técnico' desta Instrução.
HISTÓRICO
2. Em 27/9/2018, o Secretário Nacional de Qualificação e Promoção do Turismo autorizou, com fundamento na IN/TCU 71/2012, alterada pela IN/TCU 76/2016 e DN/TCU 155/2016, a instauração da tomada de contas especial (peça 25) . O processo foi registrado no Sistema e-TCE com o número 1949/2018.
3. O Convênio 4/2015, registro Siafi 824899, foi firmado no valor de R$ 501.002,00, sendo R$ 500.000,00 à conta do concedente e R$ 1.002,00 referentes à contrapartida do convenente. Teve vigência de 28/12/2015 a 25/3/2017, com prazo para apresentação da prestação de contas em 24/5/2017. Os repasses efetivos da União totalizaram R$ 500.000,00 (peça 15) .
4. A prestação de contas e complementações enviadas foram analisadas por meio do parecer técnico acostado à peça 23.
5. O fundamento para a instauração da Tomada de Contas Especial, conforme consignado na matriz de responsabilização elaborada pelo tomador de contas (peça 41) , foi a constatação da seguinte irregularidade: 
'Não comprovação da boa e regular aplicação dos recursos recebidos da União, por meio do Convênio 4/2015, celebrado entre o Ministério do Turismo e a Prefeitura Municipal de Tamandaré-PE.'
6. Apesar da solicitação contida no Despacho da Comissão de TCE do Ministério do Turismo (peça 37) para notificação do Sr. Sérgio Hacker Corte Real, na condição de responsável pelo dano ao erário, fato é que o referido gestor não foi devidamente oficiado na fase interna do processo, tendo o órgão instaurador convocado apenas o Sr. José Hildo Hacker Júnior, o qual não apresentou suas justificativas à época desse chamamento, o que ensejou a instauração de tomada de contas especial.
7. No Relatório de TCE 245/2018 (peça 42) , o tomador de contas concluiu que o prejuízo importaria no valor original de R$ 500.000,00, imputando-se a responsabilidade a Sr. José Hildo Hacker Júnior, na condição de gestor dos recursos.
8. Em 30/1/2020, a Controladoria-Geral da União emitiu o Relatório de Auditoria 1949/2018 (peça 45) , em concordância com o relatório do tomador de contas. O certificado de auditoria e o parecer do dirigente do órgão de controle interno concluíram pela irregularidade das presentes contas (peças 46 e 47) .
9. Em 14/2/2020, o Ministro do Turismo atestou haver tomado conhecimento das conclusões contidas no relatório e certificado de auditoria, bem como do parecer conclusivo do dirigente do órgão de controle interno, que se manifestou pela irregularidade das contas, determinando, em consequência, o encaminhamento do processo ao Tribunal de Contas da União para fins de julgamento (peça 48) .
10. Na instrução inicial (peça 51) , analisando-se os documentos nos autos, concluiu-se pela necessidade de realização de citação do Sr. José Hildo Hacker Júnior, em razão das seguintes irregularidades:
Irregularidade 1: não comprovação da boa e regular aplicação dos recursos federais repassados ao Município de Tamandaré-PE, em face da omissão no dever de prestar contas dos valores transferidos, no âmbito do Convênio 4/2015 (Siconv 824899) , cujo objeto consistiu na realização de 'Ações promocionais para difundir o potencial turístico do Município de Tamandaré/PE'.
Evidências da irregularidade: Parecer Técnico 372/2018/CGPIV/DEMAC/SNPTur (peça 23) .
Normas infringidas: Constituição Federal art. 37, caput c/c o art. 70, parágrafo único; Decreto-lei 200/67, art. 93; Portaria interministerial 507/2011 e o respectivo Termo de Convênio, cláusula quarta, incisos XXXIII, XXXVI, XLIII, XLIX e parágrafos quarto a oitavo.
	Data de ocorrência
	Valor histórico (R$) 

	22/12/2016*
	500.000,00

   *data da ordem bancária da União que repassou recursos ao município (peça 15) .Cofre credor: Tesouro Nacional.
Valor atualizado do débito (sem juros) em 28/4/2020: R$ 561.650,00.
Responsável: Sr. José Hildo Hacker Júnior (CPF XXX.595.294-XX) .
Conduta: omitir-se no dever de prestar contas dos valores recebidos por meio do Convênio 4/2015, registro Siafi 824899, celebrado entre o Ministério do Turismo e o município de Tamandaré - PE, quando estava obrigado a apresentar a prestação de contas até 20/11/2017.
Nexo de causalidade: a conduta descrita impediu o estabelecimento do nexo causal entre as possíveis despesas efetuadas com os recursos recebidos, no âmbito do instrumento em questão, no período de 28/12/2015 a 25/3/2017.
Culpabilidade: não há excludentes de ilicitude, de culpabilidade e de punibilidade; é razoável supor que o responsável tinha consciência da ilicitude de sua conduta; era exigível conduta diversa da praticada, qual seja, desincumbir-se do seu dever por meio da apresentação da prestação de contas no prazo e forma devidos.
Encaminhamento: citação.
Irregularidade 2: não cumprimento do prazo originalmente estipulado para prestação de contas do Convênio 4/2015 (Siconv 824899) , que possuía como objeto o desenvolvimento de 'Ações promocionais para difundir o potencial turístico do Município de Tamandaré/PE', cujo prazo para apresentação encerrou-se em 24/5/2017.
Evidências da irregularidade: documento técnico presente na peça 23.
Normas infringidas: art. 37, caput, c/c o art. 70, parágrafo único, da Constituição da República Federativa do Brasil; art. 93, do Decreto-lei 200/1967; art. 66, do Decreto 93.872/1986; Termo de convênio, cláusula quarta, incisos XXXIII, XXXVI, XLIII, XLIX e parágrafos quarto a oitavo.
Responsável: Sr. José Hildo Hacker Júnior (CPF XXX.595.294-XX) .
Conduta: descumprir o prazo originalmente estipulado para prestação de contas dos recursos federais recebidos à conta do instrumento em questão, o qual se encerrou em 24/5/2017.
Nexo de causalidade: a conduta descrita impediu o estabelecimento do nexo causal entre as possíveis despesas efetuadas com os recursos recebidos, no âmbito do instrumento em questão, no período de 28/12/2015 a 25/3/2017.
Culpabilidade: não há excludentes de ilicitude, de culpabilidade e de punibilidade; é razoável supor que o responsável tinha consciência da ilicitude de sua conduta; era exigível conduta diversa da praticada, qual seja, desincumbir-se do seu dever por meio da apresentação da prestação de contas no prazo e forma devidos.
Encaminhamento: audiência.
11. Em cumprimento ao pronunciamento da unidade (peça 53) , foram efetuadas citação e audiência do Sr. José Hildo Hacker Júnior, conforme demonstrado a seguir:
	Comunicação: Ofício 19987/2020 - Seproc (peça 55) 
Data da Expedição: 5/5/2020
Data da Ciência: 15/5/2020 (peça 56) 
Nome do recebedor: Rosângela G. de França
Observação: Ofício enviado para o endereço do responsável, conforme pesquisa na base de dados no sistema da Receita Federal, custodiada pelo TCU.
Fim do prazo para defesa: 1º/6/2020.
	
12. Conforme Despacho de Conclusão das Comunicações Processuais (peça 61) , as providências inerentes às comunicações processuais foram devidamente concluídas.
13. Na instrução antecedente (peça 68) , analisando-se a defesa apresentada pelo Sr. José Hildo Hacker Júnior, concluiu-se que as alegações de defesa apresentadas deveriam ser acolhidas, de forma a excluir seu nome do polo passivo desta TCE, uma vez que, a execução integral das despesas ocorreu na gestão do prefeito sucessor, Sr. Sérgio Hacker Corte Real (gestão: 2017-2020) , além do que, o prazo para apresentação da prestação de contas final do convênio em epígrafe também expirou durante a gestão seguinte.
14. Dessa forma, foi proposta a citação do Sr. Sérgio Hacker Corte Real, nos seguintes termos (peça 68, p. 11-12) :
a) realizar a citação, com fundamento nos arts. 10, § 1º, e 12, incisos I e II, da Lei 8.443/1992 c/c o art. 202, incisos I e II, do RI/TCU, para que, no prazo de quinze dias, o responsável abaixo indicado, em decorrência das condutas praticadas, apresente alegações de defesa e/ou recolha, aos cofres especificados, a quantia abaixo indicada, atualizada monetariamente a partir da respectiva data até o efetivo recolhimento, abatendo-se na oportunidade a quantia eventualmente ressarcida, na forma da legislação em vigor, que geraram a irregularidade demonstrada a seguir:
Débito relacionado somente ao responsável Sérgio Hacker Corte Real (CPF: XXX.907.754-XX) , na condição de prefeito sucessor e executor do Convênio 4/2015 - Siafi 824899.
Irregularidade: não comprovação da execução física do objeto do convênio.
Evidências da irregularidade: documento técnico presente na peça 23.
Normas infringidas: Art. 70, parágrafo único, da Constituição Federal de 1988; art. 93, do Decreto-lei 200, de 25/2/1967; art. 50, §3º, da Portaria Interministerial 127/2008, e cláusula quarta, parágrafo quinto, do Termo do Convênio.
Valor atualizado do débito (sem juros) em 6/12//2021: R$ 632.000,00.Cofre credor: Tesouro Nacional.
Conduta: não apresentar imagens (fotografias ou filmagens) ou outros documentos que provassem a execução dos itens previstos no plano de trabalho e pagos com recursos do convênio.
Nexo de causalidade: A não apresentação de documentos que comprovassem a execução dos itens previstos no plano de trabalho resultou na presunção de dano ao erário.
Culpabilidade: não há excludentes de ilicitude, de culpabilidade e de punibilidade; é razoável supor que o responsável tinha consciência da ilicitude de sua conduta; era exigível conduta diversa da praticada, qual seja, comprovar por meio de documentos a efetiva execução de todos os itens previstos no plano de trabalho.
Irregularidade: não comprovação da execução financeira do objeto do convênio.
Evidências da irregularidade: Ordem bancária (peça 15) , extratos bancários (peças 29 e 30) , Notas fiscais (peça 64) e resultado das eleições municipais (peça 65) .
Normas infringidas: Art. 37, caput, c/c o art. 70, parágrafo único, da Constituição Federal de 1988; art. 93, do Decreto-lei 200, de 25 de fevereiro de 1967; art. 50, §3º, da Portaria Interministerial 127/2008, e Termo do Convênio, cláusula quarta, incisos XXXIII, XXXVI, XLIII, XLIX e parágrafos quarto a oitavo. 
Cofre credor: Tesouro Nacional.
Valor atualizado do débito (sem juros) em 6/12/2021: R$ 632.000,00.
Conduta: não comprovar a execução dos itens previstos no plano de trabalho do convênio nem o nexo de causalidade entre os recursos transferidos e as despesas efetuadas.
Nexo de causalidade: A não apresentação de documentos que comprovassem a execução física e financeira dos itens previstos no plano de trabalho resultou na presunção de dano ao erário.
Culpabilidade: não há excludentes de ilicitude, de culpabilidade e de punibilidade; é razoável supor que o responsável tinha consciência da ilicitude de sua conduta; era exigível conduta diversa da praticada, qual seja, comprovar por meio de documentos a efetiva execução física e financeira de todos os itens previstos no plano de trabalho.
15. Em cumprimento ao pronunciamento da unidade (peça 70) , foi efetuada a citação do Sr. Sérgio Hacker Corte Real, conforme demonstrado a seguir:
	Comunicação: Ofício 8282/2022 - Seproc (peça 84) 
Data da Expedição: 28/2/2022
Data da Ciência: 14/3/2022 (peça 85) 
Nome do recebedor: Gleidson Castro
Observação: Ofício enviado para o endereço do responsável, conforme pesquisa realizada nos Sistemas Corporativos do TCU.
Fim do prazo para defesa: 29/3/2022.
	
ANÁLISE DOS PRESSUPOSTOS DE PROCEDIBILIDADE DA IN/TCU 71/2012
Avaliação de Viabilidade do Exercício do Contraditório e da Ampla Defesa
16. Apesar do Sr. Sérgio Hacker Corte Real não ter sido notificado na fase interna da TCE, verificou-se que não houve o transcurso de mais de dez anos desde o fato gerador da irregularidade sancionada, ocorrido em 22/12/2016 (peça 15) , e a citação do responsável, nos termos do ofício acostado à peça 84, recebido em 14/3/2022, conforme AR (peça 85) .
Valor de Constituição da TCE 
17. Verifica-se, ainda, que o valor atualizado do débito apurado (sem juros) em 1º/1/2017 é de R$ 501.500,00. Portanto, superior ao limite mínimo de R$ 100.000,00, na forma estabelecida nos arts. 6º, inciso I, e 19 da IN/TCU 71/2012, alterada pela IN/TCU 76/2016. 
OUTROS PROCESSOS/DÉBITOS NOS SISTEMAS DO TCU COM OS MESMOS RESPONSÁVEIS
18. Informa-se que foi localizado nos sistemas do Tribunal o processo abaixo com o mesmo responsável:
	Responsável
	Processo

	Sérgio Hacker Corte Real
	TC Processo 008.866/2022-8 [TCE instaurada pela Superintendência Estadual da Funasa no Estado de Pernambuco em razão da não comprovação da regular aplicação dos recursos repassados pela União, Termo de compromisso TC/PAC 238/09, firmado com a Fundação Nacional de Saúde, Siconv 657406, que teve como objeto a execução de melhorias sanitárias domiciliares para atender o Município de Tamandaré/PE, no Programa de Aceleração do Crescimento - PAC/2009. (nº da TCE no sistema: 316/2022) ].

19. A tomada de contas especial está, assim, devidamente constituída e em condição de ser instruída.
EXAME TÉCNICO 
Da defesa do Sr. Sérgio Hacker Corte Real
20. O Sr. Sérgio Hacker Corte Real apresentou defesa à peça 90, no que se fez acompanhar dos elementos que passaram a constituir as peças 91-95. Os referidos argumentos serão sintetizados abaixo, seguidos das respectivas análises:
21. Argumento 1 (peça 90, p. 4-8) :
22. De acordo com o STF, já ocorreu a prescrição da pretensão ressarcitória e punitiva em razão de decisão de Tribunal de Contas.
23. Análise do argumento 1: 
23.1. O Supremo Tribunal Federal STF, no Recurso Extraordinário - RE 636.886, fixou a tese, com repercussão geral reconhecida, de que 'é prescritível a pretensão de ressarcimento ao erário fundada em decisão de Tribunal de Contas' (Tema 899) . Em que pese o questionamento acerca da abrangência da tese ali firmada, confirmada em embargos declaratórios julgados em agosto de 2021, no sentido de que se circunscreveria apenas ao processo de execução da condenação imposta pelo TCU (ou seja, inaplicável à pretensão de ressarcimento exercida no processo conhecimento da TCE) , verifica-se que o STF, por meio de decisões prolatadas pelas suas duas turmas, tem decidido de forma reiterada que se aplica o prazo prescricional de 5 anos previsto na Lei 9.873/1999 às pretensões sancionatória e ressarcitória a cargo do Tribunal de Contas da União.
23.2. Seja por aplicação direta ou por analogia, a orientação sufragada é no sentido de que o prazo de 5 anos é compatível com a tese de que a ação e a execução prescrevem no mesmo prazo (Súmula 150 do STF) , bem como com o fato de que a Lei 9.873/1999 - que regulamenta o exercício de ação punitiva pela Administração Pública Federal, direta e indireta - regeria integralmente a prescrição no âmbito do TCU. Quanto a este último aspecto, o Ministro Luís Roberto Barroso, no voto exarado no julgamento do MS 32.201, embora tenha advertido que a atuação do TCU, em sua acepção clássica, não se qualifica como exercício do poder de polícia, ressaltou que a Lei 9.873/1999 assumiria vocação regulatória geral da prescrição do exercício da competência sancionadora da Administração Pública, sendo sua disciplina aplicável a qualquer ação punitiva da Administração Pública Federal, exceto àquelas esferas em que exista regulamentação específica. Ademais, em virtude da autonomia científica do Direito Administrativo, não haveria razão plausível para suprimir a omissão da Lei Orgânica do Tribunal de Contas da União, no tocante ao estabelecimento de um prazo prescricional próprio, valendo-se das normas de direito civil, e não das de direito administrativo.
23.3. Eis algumas ementas que evidenciam o entendimento predominante do STF:
'Ementa: AGRAVO REGIMENTAL EM MANDADO DE SEGURANÇA. TOMADA DE CONTAS ESPECIAL. TRIBUNAL DE CONTAS DA UNIÃO. CONDENAÇÃO A RESSARCIMENTO AO ERÁRIO. PRESCRIÇÃO. MARCO INTERRUPTIVO. ART. 2°, II, DA LEI 9.873/1999. ATO INEQUÍVOCO DE APURAÇÃO DO FATO. DISCUSSÃO. DIREITO LÍQUIDO E CERTO. DEMONSTRAÇÃO. INOCORRÊNCIA. SUBSISTÊNCIA DA DECISÃO AGRAVADA. AGRAVO A QUE SE NEGA PROVIMENTO. I - As razões do agravo regimental são inaptas para desconstituir os fundamentos da decisão agravada, que, por isso, se mantêm hígidos. II Aplicando-se a regulamentação da Lei 9.873/1999 ao caso concreto, observa-se que a pretensão sancionatória do TCU, em relação aos atos praticados pelo impetrante, levando-se em consideração a ocorrência de 5 causas interruptivas da prescrição, não teria sido fulminada pelo decurso do tempo. III - A pretensão do recorrente, fundada na discussão sobre os fatos apontados como marcos interruptivos da prescrição da pretensão punitiva da Administração Pública, refoge aos estreitos limites do mandamus, ante a ausência de liquidez e certeza do direito pleiteado. IV - Agravo regimental a que se nega provimento.' MS 36067 ED-AgR. Órgão julgador: Segunda Turma. Relator (a) : Min. RICARDO LEWANDOWSKI. Julgamento: 18/10/2019.
'Ementa: AGRAVO REGIMENTAL EM RECLAMAÇÃO. TRIBUNAL DE CONTAS DA UNIÃO. TOMADA DE CONTA ESPECIAL. PRESCRIÇÃO DA PRETENSÃO PUNITIVA. RECONHECIDA EM DECISÃO DO SUPREMO TRIBUNAL FEDERAL. PRESCRITIBILIDADE DO RESSARCIMENTO AO ERÁRIO FUNDADA EM DECISÃO DE TRIBUNAL DE CONTAS. AÇÃO DE IMPROBIDADE ADMINISTRATIVA COM PEDIDO DE RESSARCIMENTO JÁ EM CURSO. AGRAVO REGIMENTAL A QUE SE NEGA PROVIMENTO. I O acórdão do TCU determinou a formação de processo administrativo para avaliarem, efetivamente, a eventual responsabilização do agravado para o ressarcimento do dano ao erário, contrariando, assim, autoridade desta Corte no MS 35.512/DF, uma vez que houve a concessão da segurança para declarar a ocorrência da prescrição da pretensão punitiva do TCU em relação às infrações imputadas a ele, destacando-se que a União poderia perseguir os valores referentes ao ressarcimento dos danos na esfera judicial. II Agravo regimental a que se nega provimento.' (Rcl 39497 AgR. Órgão julgador: Segunda Turma. Relator (a) : Min. RICARDO LEWANDOWSKI. Julgamento: 10/10/2020) .
'Ementa: MANDADO DE SEGURANÇA. DIREITO ADMINISTRATIVO. TRIBUNAL DE CONTAS DA UNIÃO. SERVIDOR DA SECRETARIA DE SAÚDE DO ESTADO DO ACRE. FISCALIZAÇÃO OMISSA E DEFICIENTE NA EXECUÇÃO DE DOIS CONVÊNIOS FIRMADOS ENTRE A SECRETARIA ESTADUAL E O MINISTÉRIO DA SAÚDE. APLICAÇÃO DE MULTA. ARTS. 28, II, E 58, II, DA LEI 8.443/1992. ART. 268, II, DO REGIMENTO INTERNO DO TCU. PRESCRIÇÃO DA PRETENSÃO SANCIONATÓRIA. OCORRÊNCIA. APLICAÇÃO DA LEI 9.873/1999. PRECEDENTES DESTE STF. MEDIDA LIMINAR DEFERIDA E RATIFICADA NO EXAME DE MÉRITO. SEGURANÇA CONCEDIDA PARA AFASTAR A MULTA APLICADA. 1. A prescrição da pretensão punitiva do TCU é regulada pela Lei 9.873/1999, descabendo a aplicação do prazo decenal previsto na legislação civil (art. 205 do Código Civil) . Ao revés, incide o prazo quinquenal previsto na Lei 9.873/1999 (MS 32201, Rel. Min. Roberto Barroso, PRIMEIRA TURMA, DJe 7/8/2017; MS 35.512-AgR, Rel. Min. Ricardo Lewandowski, SEGUNDA TURMA, DJe 21/6/2019) . 2. In casu, na linha do parecer apresentado pelo Ministério Público Federal e da decisão liminar de minha lavra, é inequívoca a superação do prazo prescricional quinquenal. Os ilícitos apontados pela Corte de Contas ocorreram em julho de 2006, tendo o processo de auditoria sido instaurado em 9/10/2006. A ordem de citação do responsável para a audiência, por sua vez, ocorreu em 25/6/2007. Entretanto, a decisão condenatória recorrível foi exarada somente em 31/5/2016, data da prolação do Acórdão 3513/2016-TCU-Primeira Câmara. 3. Ex positis, CONCEDO A SEGURANÇA unicamente para afastar a sanção de multa aplicada ao impetrante, nos autos da Tomada de Contas Processo 023.288/2006-0, máxime da ocorrência de prescrição da pretensão punitiva do Tribunal de Contas da União. MS 35940.' (Órgão julgador: Primeira Turma. Relator (a) : Min. LUIZ FUX. Julgamento: 16/06/2020) .
23.4. Essa orientação também foi seguida nas seguintes decisões monocráticas: MS 36.127-MC/DF e MS 35.940-MC/DF, Rel. Min. Luiz Fux; MS 35.294, MS 35.539/DF e MS 35.971-TP/DF, Rel. Min. Marco Aurélio; MS 34.256 MC/DF, MS 36.054-MC e MS 36.067-MC/DF, Rel. Min. Ricardo Lewandowski.
23.5. O Supremo Tribunal Federal tem se pronunciado no sentido de reconhecer não só a aplicação da prescrição quinquenal com fulcro na interpretação da Lei 9.873/1999, mas também a incidência dos marcos interruptivos do prazo prescricional consignados na referida lei, tantas vezes quanto presentes os suportes fáticos (MS 32201, Relator: Min. Roberto Barroso) .
23.6. Entendimento que também foi adotado nas seguintes decisões monocráticas: MS 36.054, MS 34.256-MC, MS 35.512 e MS 36.067-MC, todos de relatoria do Min. Ricardo Lewandowski; MS 35.294, MS 35.539 e MS 35.971-TP, todos de relatoria do Min. Marco Aurélio; MS 32.201, Rel. Min. Roberto Barroso, e MS 36.127-MC e MS 35.940-MC, Min. Luiz Fux.
23.7. Em relação ao termo inicial da contagem do prazo prescricional, o caput do art. 1º da Lei 9.873/1999 oferece solução que não destoa do modelo adotado pelo TCU no incidente de uniformização de jurisprudência, em que se examinou a prescrição da pretensão punitiva, nos termos do Acórdão 1441/2016-TCU-Plenário (Rel. Min. Benjamin Zymler) , com a adição da particularidade de explicitar o caso de infrações permanentes ou continuadas.
a) Regra geral: data da prática do ato (o que equivale a ocorrência da irregularidade sancionada) ;
b) Regra especial: no caso de infração permanente ou continuada, do dia em que tiver cessado.
23.8. A Lei 9.873/1999, no art. 2º, estabelece as causas interruptivas da prescrição punitiva, consoante abaixo transcrito, já na redação conferida pela Lei 11.941/2009:
'Art. 2º Interrompe-se a prescrição da ação punitiva:
I - pela notificação ou citação do indiciado ou acusado, inclusive por meio de edital;
II - por qualquer ato inequívoco, que importe apuração do fato;
III - pela decisão condenatória recorrível.
IV - por qualquer ato inequívoco que importe em manifestação expressa de tentativa de solução conciliatória no âmbito interno da administração pública federal.'
23.9. O quadro a seguir indica alguns eventos processuais, ocorridos no curso de uma TCE (fase interna e externa) instaurada em razão de irregularidades na aplicação de recursos da União transferidos a entes subnacionais que poderiam ser enquadrados nas causas de interrupção da prescrição acima apontadas, sem prejuízo, é claro, de outras ocorrências fáticas elegíveis como marco interruptivo, a depender da forma de proceder de cada entidade ou órgão tomador de contas:
	I - pela notificação ou citação do indiciado ou acusado, inclusive por meio de edital;
	 (i) notificação no âmbito do procedimento administrativo de ressarcimento previamente à instauração da TCE;
 (ii) notificação efetuada pelo órgão tomador de contas acerca da instauração da TCE;
 (iii) ato que ordenar a citação efetuada pelo TCU.
*Data da ciência da notificação ou citação pelos responsáveis ou de publicação do edital no DOU.

	II - por qualquer ato inequívoco, que importe apuração do fato;
* procedimento que evidencie a apuração dos fatos irregulares, com o objetivo quantificar o dano e identificar possíveis responsáveis.
	 (i) relatório de sindicância ou PAD;
 (ii) relatório de apuração de irregularidades referente ao processo administrativo prévio à instauração da TCE;
 (iii) relatórios de fiscalização, pareceres, despachos, informações e memorandos relacionados à apuração dos fatos irregulares;
 (iv) relatório do tomador de contas;
 (v) relatório do controle interno; 
 (vi) termo de instauração ou designação de instauração da TCE;
 (vii) autuação da TCE no TCU; entre outras causas.
*Há quem inclua nesse grupo diligências que comprovam providências do responsável sobre as irregularidades investigadas.

	III - pela decisão condenatória recorrível.
	 (i) Verifica-se apenas no âmbito do TCU com a data da prolação do acórdão condenatório recorrível.

	IV - por qualquer ato inequívoco que importe em manifestação expressa de tentativa de solução conciliatória no âmbito interno da administração pública federal.
	 (i) pedido de parcelamento;
 (ii) pagamento parcial do débito;
 (iii) qualquer manifestação do responsável que demonstre claramente a sua intenção de recolher o débito.

23.10. Bem se vê, portanto, que haveria uma multiplicidade de causas de interrupção da prescrição, conforme se depreende do art. 2º da Lei 9.873/1999. Tal exegese encontra respaldo em precedentes do STF, a exemplo do que se decidiu no julgamento do MS 36067 (Rel. Min. Ricardo Lewandowski) , com destaque para trecho do voto em que o Relator reconhece cinco causas de interrupção da prescrição, in verbis:
' (...) Assim, faz-se necessário levar em consideração que, apesar de os fatos objeto da apuração conduzida pela Corte de Contas remontarem aos anos de 1999 e 2000, período no qual o impetrante era Secretário de Saúde municipal, o Tribunal de Contas da União deu prosseguimento à tomada de contas especial por ter constatado a ocorrência de 5 causas interruptivas da prescrição, a saber: a) relatório de auditoria em conjunto realizada pelo Denasus e pela Secretaria Federal de Controle, lavrado em 06/07/2001, sendo este, certamente, um ato inequívoco que importou a apuração do fato (art. 2º, II, da Lei n. 9.873/1999) ; b) instauração de Tomada de Contas Especial pelo FNS, ocorrida em 05/10/2005, sendo este também, certamente, um ato inequívoco que importou a apuração do fato  (art. 2º, II, da Lei n. 9.873/1999) ; c) a autuação da presente Tomada de Contas Especial no âmbito do Tribunal de Contas da União, ocorrida em 12/08/2008, sendo este também, certamente, um ato inequívoco que importou a apuração do fato  (art. 2º, II, da Lei n. 9.873/1999) ; d) o ato que ordenou a citação do responsável, ora impetrante, ocorrida em 12/07/2010 (art. 2º, I, da Lei n. 9.873/1999) ; e e) o exercício do poder punitivo ocorrido em 20/06/2012, data da prolação do Acórdão 1563/2012-TCU-Plenário (art. 2º, III, da Lei n. 9.873/1999) .'
23.11. No caso concreto, tendo como parâmetro a tese firmada pelo STF, no RE 636.886, no sentido de que ambas as pretensões do TCU (sancionatória e ressarcitória) sujeitam-se ao prazo prescricional de 5 anos previsto na Lei 9.873/1999, considerando, ainda, o sistema prescricional descrito na citada lei, inclusive as causas de suspensão e de interrupção da prescrição, temos os seguintes eventos processuais.
Datas das práticas dos atos processuais:
a) (Termo inicial para contagem dos prazos prescricionais) : data da transferência de recursos, em 22/12/2016, conforme Ordem Bancária 2016OB800075 (peça 15) ;
b) Extrato de prorrogação de ofício do convênio, publicado em 15/3/2017, estendeu a vigência do ajuste até 21/9/2017 (peça 19) ;
c) Parecer Técnico 5/2018/CGPIV/DEMAC/SNPTur, de 9/1/2018, indeferiu o pedido de prorrogação de prazo requerido pelo convenente (peça 20) ;
d) Parecer Técnico 372/2018/CGPIV/DEMAC/SNPTur, de 27/8/2018, rejeitou integralmente a prestação de contas, tendo em vista o não envio da documentação comprobatória de execução do objeto do ajuste (peça 23) ;
e) Ofício 340/2019/CTCE/SPOA/GSE/SE, de 15/8/2019, solicitou a notificação do Sr. Sérgio Hacker Corte Real acerca do dano apurado na TCE (peça 37) ;
f) Relatório de TCE 245/2018, de 22/10/2018, concluiu pela caracterização de prejuízo ao erário, porém, atribuindo a responsabilidade ao prefeito municipal antecessor (peça 42) ;
g) Mensagem eletrônica do Município convenente, de 7/10/2019, solicitando a baixa da inadimplência do convênio sob exame (peça 39) ;
h) Data de autuação da tomada de contas especial pela Secex-TCE: 18/2/2020.
i) Despacho do titular da Secex-TCE autorizando a realização da citação proposta: 5/5/2020 (peça 53) .
23.12. Analisando-se a sequência de eventos processuais enumerados no item anterior, os quais teriam o condão de interromper a prescrição da ação punitiva desta Corte no entender do STF, observa-se que não teria transcorrido o prazo prescricional de 5 (cinco) anos entre cada evento processual e o seguinte. Ressalte-se ainda que também não teria ocorrido a prescrição intercorrente a que se refere o art. 1º, § 1º, da Lei 9873/99 (prazo de 3 anos) . Portanto, mesmo levando-se em consideração o entendimento do STF, não teria ocorrido a prescrição da pretensão sancionatória e ressarcitória a cargo do TCU.
23.13. Além disso, caso concreto tratado no RE 636.886 (tema 899 da repercussão geral) diz respeito à fase de execução judicial de deliberação do Tribunal de Contas, tanto assim que, para deslindá-lo, foi necessária a aplicação da Lei 6.830/1980, a Lei de Execuções Fiscais, diploma legal evidentemente inaplicável à fase que antecede a formação do título executivo extrajudicial, caracterizada pela atuação do órgão de controle externo até a prolação do acórdão.
23.14. Veja-se que foram opostos embargos declaratórios contra a referida decisão do STF, os quais foram rejeitados pela maioria da Suprema Corte (Plenário, Sessão Virtual de 13.8.2021 a 20.8.2021) , confirmando, portanto, a abrangência da deliberação prolatada na fixação do tema 899, razão por que se deve adotar a orientação prevalente no TCU, no sentido de que a matéria ali tratada alcançaria tão somente a fase judicial de cobrança do título extrajudicial, não atingindo os processos de controle externo, mantendo-se, desse modo, a interpretação adotada pela Suprema Corte, em 2008, no Mandado de Segurança - MS 26.210, oportunidade em que foi definida a tese da imprescritibilidade das ações de ressarcimento ao erário.
'A suspensão pelo STF das demandas nas quais esteja em questão a prescritibilidade da pretensão de ressarcimento ao erário com base em decisão de tribunal de contas (RE 636.886/STF) alcança tão somente a fase judicial de cobrança do título extrajudicial, não atingindo os processos de controle externo em trâmite. Até julgamento definitivo em contrário pelo STF, permanece o entendimento do TCU acerca da imprescritibilidade das pretensões de ressarcimento decorrentes de tomadas de contas especiais.' (Acórdão 1267/2019-TCU-Plenário, Relator: Min. AROLDO CEDRAZ) 
'A suspensão pelo STF das demandas nas quais esteja em questão a prescritibilidade da pretensão de ressarcimento ao erário com base em decisão de tribunal de contas (RE 636.886/STF) alcança tão somente a fase judicial de cobrança do título extrajudicial, não atingindo os processos de controle externo em trâmite. Até julgamento definitivo em contrário pelo STF, permanecem imprescritíveis as pretensões de ressarcimento decorrentes de tomadas de contas especiais.' (Acórdão 7930/2018-TCU-Segunda Câmara, Relatora: Min. ANA ARRAES) .
23.15. Por outro lado, especificamente no que tange à prescrição da pretensão punitiva, verifica-se que o Acórdão 1441/2016-TCU-Plenário, Relator Ministro Benjamin Zymler, que uniformizou a jurisprudência acerca dessa questão, subordinou tal prescrição ao prazo prescricional geral indicado no art. 205, do Código Civil, que é de dez anos, contado da data de ocorrência da irregularidade sancionada, nos termos do art. 189, do Código Civil, sendo este prazo interrompido pelo ato que ordenar a citação, a audiência ou a oitiva do responsável.
23.16. No caso em exame, não ocorreu a prescrição da pretensão punitiva, uma vez que a irregularidade sancionada ocorreu em 22/12/2016 (peça 15) e o ato de ordenação da citação ocorreu em 5/5/2020 (peça 53) .
23.17. Portanto, diferente do entendimento esposado pelo responsável, não se configurou a prescrição nem com relação à competência sancionatória deste Tribunal, tampouco, quanto ao ressarcimento dos danos ao erário.
24. Argumento 2 (peça 90, p. 9-10) :
24.1. Todos os serviços promocionais ao turismo do Município de Tamandaré foram efetivados conforme documentos em anexo. Havendo apenas uma pequena parcela que não foi executada por razões técnicas, tendo os recursos correspondentes à referida parcela sido restituídos aos cofres municipais.
25. Análise do argumento 2: 
25.1. Diferentemente do alegado pela defesa do responsável, a execução física do objeto do convênio não foi comprovada porque os documentos inseridos pelo responsável no Siconv, bem assim aqueles ora juntados com sua defesa (peças 91-95) , não são suficientes para comprovar que cada meta e etapa constante do plano de trabalho, abaixo reproduzido, foram efetivamente executadas e destinadas a cumprir a finalidade do objeto do ajuste.
	Meta 1 - Criação das peças

		Itens
	Valor

	Etapa 1
	Criação de artes para anúncios virtuais para ação em Mídia Digital - Publicação de 2 peças digitais na plataforma Portal UOL Nacional - Canal Viagem. Formatos: - Super Banner 728x90 - Half paga 300x600.
	4.500,00

	Etapa 2
	Criação de nome, marca e slogan.
	19.571,00

	Etapa 3
	Criação de Folder Turístico formato A3 com 3 dobras couche fosco 150gr com laminação fosca frente e verso, aplicação de verniz localizado nas fotos, faca de corte e vinco, com ilustração. Distribuição no Centro Turístico de Tamandaré, Hotéis de Recife, Olinda, Litoral Sul, Paraíba, Alagoas e Sergipe.
	4.911,00

	Etapa 4
	Criação de Panfleto formato 21x15 cm 4/4 cores couche fosco 115gr com distribuição no Centro Turístico de Tamandaré, Hotéis de Recife, Olinda, Litoral Sul, Paraíba, Alagoas e Sergipe.
	1.230,00

	Etapa 5
	Criação de Cartaz A3 410 cores couche fosco 150gr com distribuição no Centro Turístico de Tamandaré, Hotéis de Recife, Olinda, Litoral Sul, Paraíba, Alagoas e Sergipe.
	1.459,00

	Etapa 6
	Criação de artes para anúncio virtual para Mídia Digital - Publicação de 1 peça digital na plataforma Portal G1.
	2.250,00

	Etapa 7
	Criação de Mapa ilustrado formato A3 couche fosco 150gr 414 cores blocado e com picote em cada, com distribuição no Centro Turístico de Tamandaré, Hotéis de Recife, Olinda, Litoral Sul, Paraíba, Alagoas e Sergipe.
	4.911,00

	Meta 2 - Produção de material impresso

	Etapa 1
	Produção de documentário 10 minutos incluindo roteiro, captação de imagens em drone, imagens aéreas e imagens aquáticas, contratação de apresentador, artistas locais, externas, locação de estúdio para divulgação dos atrativos turísticos. Sendo reproduzido em DVD gravado e impresso com distribuição no Centro Turístico de Tamandaré, Hotéis de Recife, Olinda, Litoral Sul, Paraíba, Alagoas e Sergipe.
	175.000,00

	Etapa 2
	Produção de Jingle Temático 30 segundos retratando todo o potencial turístico de Tamandaré. Sendo reproduzido em CD gravado e impresso com distribuição no Centro Turístico de Tamandaré, Hotéis de Recife, Olinda, Litoral Sul, Paraíba, Alagoas e Sergipe.
	119.350,00

	Etapa 3
	Produção de Mapa ilustrado formato A3 couche fosco 150gr 4/4 cores blocado e com picote em cada, com distribuição no Centro Turístico de Tamandaré, Hotéis de Recife, Olinda, Litoral Sul, Paraíba, Alagoas e Sergipe.
	32.400,00

	Etapa 4
	Produção de Folder Turístico formato A3 com 3 dobras couche fosco 150gr com laminação fosca frente e verso, aplicação de verniz localizado nas fotos, faca de corte e vinco, com ilustração. Distribuição no Centro Turístico de Tamandaré, Hotéis de Recife, Olinda, Litoral Sul, Paraíba, Alagoas e Sergipe.
	48.000,00

	Etapa 5
	Produção de Panfleto formato 21x15 cm 4/4 cores couche fosco 115gr com distribuição no Centro Turístico de Tamandaré, Hotéis de Recife, Olinda, Litoral Sul, Paraíba, Alagoas e Sergipe.
	2.000,00

	Etapa 6
	Produção de Cartaz A3 4/0 cores couche fosco 150gr com distribuição no Centro Turístico de Tamandaré, Hotéis de Recife, Olinda, Litoral Sul, Paraíba, Alagoas e Sergipe.
	16.000,00

	Meta 3 - Divulgação local e nacional

	Etapa 1
	Veiculação Jingle 30 segundos na Rádio Nova Brasil - Programa Sob Medida. Segunda à Sábado. Abertura/Encerramento com menção slogan; 01 comercial de 30'. Totalizando 52 comerciais 30' / mês; 52 citações 5'. Praça: Recife Período 30 dias.
	22.620,00

	Etapa 2
	Ação em Mídia Digital - Publicação de 2 anúncios virtuais na plataforma Portal UOL Nacional - Canal Viagem Formatos: Super Banner 728x90 e Halfpage 300x600. Com 320 mil impressões/visualizações os 2 anúncios no mês. O valor de R$ 125,00 para cada mil impressões/visualizações.
	40.000,00

	Etapa 3
	Ação em Mídia Digital - Publicação de 1 anúncio virtual na plataforma Portal G1 Notícias - Canal Turismo e Viagem Formato: Floating (DHTML) internas com 200 mil impressões/visualizações. O valor de R$ 34,00 para cada mil impressões/visualizações.
	6.800,00

	TOTAL
	501.002,00

25.2. Dessa forma, as fotografias e demais elementos encaminhados com a defesa (peças 91-95) não permitem afirmar de modo inequívoco em que datas os eventos teriam sido realizados, qual cidade ou que se referem ao objeto do convênio. Além disso, não permite firmar a convicção de que cada etapa e meta constante do quadro acima fora, efetivamente, executada nas especificações e quantidades fixadas no plano de trabalho.
25.3. Esse raciocínio se impõe porque, não há nos autos, tampouco, no Siconv, por exemplo, elementos de comprovação da efetiva realização das etapas referentes aos seguintes itens: criação de artes para anúncios, criação de nome, marca e slogan, criação de folder, de panfletos, de cartazes, de mapas, produção de documentário, produção e veiculação de jingle temático, distribuição do material promocional e publicação de anúncios virtuais.
25.4. Portanto, as alegações de defesa apresentadas não devem ser acolhidas.
26. Argumento 3 (peça 90, p. 10) 
26.1. Em nenhum momento o TCU apontou qual seria a irregularidade cometida pelo defendente capaz de impor ao mesmo a obrigação de devolver ao erário a verba repassada pela União.
27. Análise do Argumento 3
27.1. De acordo com a instrução preliminar (peça 68) , encaminhada ao responsável por meio do Ofício 8282/2022-Secomp-4 (peça 84) , devidamente recebido, conforme AR acostado à peça 85, as Irregularidades 1 e 2: 'Não comprovação da execução física do objeto do convênio' e 'Não comprovação da execução financeira do objeto do convênio', respectivamente, foram detalhadamente demonstradas com sua descrição, evidências, normas infringidas, condutas, nexo de causalidade e culpabilidade, justamente, para subsidiar a elaboração da defesa por parte do responsável.
27.2. Portanto, as alegações de defesa apresentadas não devem ser acolhidas.
28. Argumentos 4 (peça 90, p. 10) 
28.1. Não há indícios da existência de dolo ou de erro grosseiro praticado pelo responsável.
28.2. O responsável não realizou nenhum ato ilícito na gestão dos recursos federais, não havendo dano nem nexo de causalidade entre possíveis ações ou omissões e o prejuízo.
29. Análise dos Argumentos 4
29.1. A apuração de responsabilidade nas matérias submetidas à apreciação do TCU não se vincula à indicação de conduta dolosa ou má-fé do agente. Nesse sentido, nos termos do parágrafo único do art. 70 da Constituição Federal, impõe-se ao gestor o dever de demonstrar a boa e regular aplicação dos recursos sob sua guarda, sendo que a omissão ou falta de exação no cumprimento dessa obrigação induz à presunção de culpa. Com efeito, cabe aos gestores demonstrar, por meio da competente prestação de contas, que o patrimônio público foi administrado com estrita observância dos dispositivos legais e regulamentares pertinentes. Caso contrário, restará presumida sua culpa.
29.2. Cabe ressaltar que para haver condenação pelo TCU se mostra suficiente a caracterização apenas de culpa do agente (negligência, imprudência e imperícia) . A inteligência do Acórdão 1148/2006-TCU-Plenário segue norteando que a obrigação de reparar carece de ausência de dolo ou culpa ou prova de desvio ou locupletamento, basta que seja verificada culpa stricto sensu, conforme excerto a seguir:
'57. Relativamente às afirmações trazidas pela ilustre Magistrada e pelo Engenheiro responsável pela obra de que não houve dolo, fraude ou conluio, bem como quanto às respectivas condutas ilibadas, necessário enfatizar que este representante do Ministério Público não questiona tais afirmações. Sobre o tema, não vemos no processo elemento algum a pôr em dúvida os valores éticos e morais dos referidos responsáveis no trato com a coisa pública.
58. Contudo, a obrigação de reparar o dano causado ao erário advém também da conduta culposa stricto sensu, que traduz um descuido no atuar, um descumprimento de um dever, seja pela negligência, seja pela imprudência ou pela imperícia. A esse respeito, convém recordar as judiciosas ponderações constantes no Voto condutor da Decisão nº 207/2002 - Plenário: Restaria letra morta o princípio geral de direito que determina que todo o que causa prejuízo a outrem, dolosa ou culposamente, tem o dever de indenizar, dever esse que, na área pública, a Tomada de Contas Especial é o instrumental de concretização.
O dever de indenizar também nasce do dano causado por culpa do agente. São irrelevantes o dolo ou a prova de que tenha obtido benefício para si ou para seus familiares. A presença de dolo e de eventual locupletamento são circunstâncias que, quando presentes, conferem maior gravidade ao ato ilícito e devem ser avaliadas por ocasião da imposição da multa. A ausência de dolo e de locupletamento por parte do responsável não o exime do dever de recompor o dano a que deu causa por meio de atuação imprudente e desautorizada.'
29.3. Consoante consignado nos parágrafos anteriores, a responsabilidade dos jurisdicionados perante o TCU é de natureza subjetiva, caracterizada mediante a presença de simples culpa stricto sensu, sendo desnecessária a caracterização de conduta dolosa ou má-fé do gestor para que este seja responsabilizado. Desse modo, é suficiente a identificação da conduta do responsável que caracterize sua culpa, seja por imprudência, imperícia ou negligência, e a demonstração do nexo de causalidade entre a conduta culposa (stricto sensu) e a irregularidade que ocasionou o dano ao erário.
29.4. No que concerne à alegação de não ocorrência de erro grosseiro, o Tribunal, a fim de estabelecer o sentido e alcance da sobredita expressão e de melhor acomodar esse conceito jurídico indeterminado à sistemática de responsabilização no âmbito dos processos de Controle Externo, passou a se debruçar com mais frequência sobre a inteligência do art. 28 da LINDB. No ponto, as decisões até o momento proferidas parecem se inclinar majoritariamente para a equiparação conceitual do 'erro grosseiro' à 'culpa grave', isto é, para fins do exercício do poder sancionatório do TCU, tem-se considerado como erro grosseiro o que resulta de grave inobservância do dever de cuidado e zelo com a coisa pública (Acórdão 2391/2018-TCU-Plenário, Relator: Benjamin Zymler, Acórdão 2924/2018-TCU-Plenário, Relator: José Mucio Monteiro, Acórdão 11762/2018-TCU-Segunda Câmara, Relator: Marcos Bemquerer, e Acórdãos 957/2019, 1.264/2019 e 1.689/2019, todos do Plenário, Relator Augusto Nardes) .
29.5. Acerca da incipiente jurisprudência que vem se firmado sobre o tema, merece registro o esclarecimento consignado no Voto que fundamentou o Acórdão 2012/2022-TCU-Segunda Câmara, mais especificamente na passagem em que o Ministro-Relator Antônio Anastasia discorre sobre as oscilações de entendimento do Tribunal quanto ao padrão de comportamento que deveria ser adotado como referencial para a caracterização do 'erro grosseiro' (ou 'culpa grave') , pois, ora o Tribunal o considera como aquele praticado por gestor público com 'padrão médio de diligência' (Acórdão 10679/2021-TCU-Primeira Câmara e 2.592/2021-Plenário, ambos tendo como Relator o Ministro Benjamin Zymler, Acórdão 1264/2019-TCU-Plenário, Relator: Augusto Nardes e Acórdão 2599/2021-TCU-Plenário, Relator: Bruno Dantas) , ora se utiliza como referência de erro grosseiro aquele que pode ser percebido ou evitado por pessoa com nível de diligência 'abaixo do normal' ou 'aquém do ordinário', conforme se decidiu nos seguintes arestos: Acórdão 2391/2018-TCU-Plenário, Relator: Benjamin Zymler, Acórdão 3327/2019-TCU-Primeira Câmara, Relator: Vital do Rêgo e Acórdão 4447/2020-TCU-Segunda Câmara, Relator: Aroldo Cedraz. 
29.6. Registrada a divergência jurisprudencial acima, o Ministro Antônio Anastasia defende que o correto seria considerar 'o erro grosseiro como culpa grave, mas mantendo o referencial do homem médio'. A nosso ver, esta é a interpretação que melhor se coaduna com o princípio fundamental da boa administração pública, visto que não seria razoável nem coerente exigir do agente público, por um lado, uma atuação de forma 'diligente e eficiente' (isso só para ficar no que prevê o § 8º do Decreto n.o 9.830/2019) e, por outro, admitir que ele somente venha a ser responsabilizado por um dano que causou ao erário quando o erro que lhe é atribuído puder ser percebido por pessoa com nível de atenção 'aquém do ordinário'. Se tal entendimento prevalecesse, não haveria correspondência na relação entre deveres e responsabilidades. Ora, se for possível imaginar abstratamente que qualquer outra pessoa  (no caso, um gestor) , exposta às mesmas circunstâncias, mas que empregasse um nível normal de diligência no seu trabalho, não cometeria a falha que o gestor hipotético apresentou, significa dizer, portanto, que este deixou de adotar um dever de cuidado objetivo que se esperaria da média de seus pares, o que não pode ser encarado como um erro desculpável (escusável) . Neste caso, deixar de responsabilizá-lo administrativa e financeiramente pelos seus atos redundaria em aceitar uma métrica de reprovabilidade de condutas que apenas alcançaria os gestores que fossem minimamente diligentes, de forma que se criaria uma faixa de isenção de responsabilidade para aqueles que erraram abaixo da média dos demais administradores públicos, sujeitos a idênticos fatores externos, mas que não comentaram falhas que poderiam ser percebidas ou evitadas por gestores que agissem com grau mínimo de atenção, ou seja, com nível de diligência 'aquém do ordinário', mas suficiente para a identificação do denominado erro grosseiro.
29.7. A despeito de ser uma exegese possível para o art. 28 da Lei de Introdução às Normas do Direito Brasileiro, conforme sinalizam alguns julgados do Tribunal de Contas da União acima mencionados, fato é que o princípio constitucional de eficiência na gestão pública não poderia albergar um regime de responsabilização de agentes estatais que fosse complacente com o cometimento de erros resultante da aceitação de níveis de diligência 'abaixo da média' no desempenho da atividade administrativa. Balizar o nível de atenção que deve ser exigido daqueles que respondem pela administração do patrimônio público pelo que é minimamente aceitável seria, por via oblíqua, também se conformar com um padrão de serviços públicos minimamente eficiente, ou com uma administração pública minimamente transparente ou minimamente honesta, enfim, referências de desempenho que não condizem com a exigência de geração de valores públicos que hoje a sociedade reclama dos serviços e servidores estatais.
29.8. Portanto, o referencial do homem médio como parâmetro de aferição do erro grosseiro a que alude o art. 28 do Decreto-lei 4.657/1942, acrescido pela Lei 13.655/2018, precisa ser mantido e ratificado pela jurisprudência do TCU, conforme consignado no Voto que conduziu ao Acórdão 2012/2022-TCU-Segunda Câmara, da relatoria do Ministro Antônio Anastasia. Desse modo, incorre em erro grosseiro o gestor público que falha nas mesmas circunstâncias em que o administrador médio não falharia, ou seja, quando a sua conduta afronta o dever de cuidado objetivo de dele se esperava, de acordo com a norma legal ou princípio aplicável, considerando as circunstâncias externas do caso concreto, na medida em que a 'régua' do nível normal (médio) de diligência esperado pode oscilar de acordo com os obstáculos e dificuldades reais que se apresentavam à época da prática do ato impugnado (art. 22 da LINDB) .
29.9. No caso em tela, as irregularidades consistentes na ausência de identificação dos destinatários dos pagamentos efetuados, seja por cheques nominais ou por TED/DOC, bem assim as quatro notas fiscais válidas inseridas na aba documentos de liquidação do Siconv (peça 64) , não possuem o atesto de recebimento dos serviços pelo órgão convenente, além de totalizarem apenas R$ 431.582,00, valor aquém dos R$ 501.002,00 pactuados no convênio configuram violação não só às regras legais, mas também a princípios basilares da administração pública, eis que, em última análise, ocorre o comprometimento da necessária satisfação à sociedade sobre o efetivo emprego dos recursos públicos postos à disposição da municipalidade, por força do instrumento de repasse em questão.
29.10. Nesses casos, em que fica evidente a falta de compromisso com o dever de comprovar o correto emprego dos recursos repassados, a revelar grave inobservância de dever de cuidado no trato com a coisa pública, isto é, ato praticado com culpa grave, pois, na espécie, a conduta do responsável se distancia daquela que seria esperada de um administrador público com atenção normal, num claro exemplo de erro grosseiro a que alude o art. 28 do Decreto-lei 4.657/1942 (Lei de Introdução às Normas do Direito Brasileiro) , incluído pela Lei 13.655/2018 (Acórdão 1689/2019-TCU-Plenário, Relator Min. Augusto Nardes; Acórdão 2924/2018-TCU-Plenário, Relator Min. José Mucio Monteiro; Acórdão 2391/2018-TCU-Plenário, Relator Min. Benjamin Zymler) .
29.11. Portanto, as alegações de defesa apresentadas não devem ser acolhidas.
30. Da análise procedida acima, verifica-se que os argumentos de defesa apresentados pelo responsável não foram suficientes para elidir a irregularidade pela qual fora chamado aos autos, de forma que devem ser rejeitados.
31. Não há elementos para que se possa efetivamente aferir e reconhecer a ocorrência de boa-fé na conduta do Sr. Sérgio Hacker Corte Real, podendo este Tribunal, desde logo, proferir o julgamento de mérito pela irregularidade das contas, conforme os termos dos §§ 2º e 6º do art. 202 do Regimento Interno do TCU, condenando-se o responsável ao débito apurado, aplicando-lhe a multa prevista no art. 57 da Lei 8.443/1992.
31.1. Por fim, há que se promover uma retificação no débito a ser imputado ao responsável, uma vez que a restituição promovida pelo ente convenente (peças 101-102) , no valor total de R$ 95.073,27, não foi considerada pelo tomador de contas no montante da imposição na fase interna da TCE (peça 32) . Cabe ressaltar que não se faz necessária a realização de nova citação do ex-prefeito porque o valor da condenação será menor que aquele objeto do seu chamamento aos autos anterior (peças 81-84) , não se vislumbrando qualquer prejuízo à defesa por conta desta alteração. Dessa forma, o débito imposto ao Sr. Sérgio Hacker Corte Real passa a ter a seguinte composição:
	Data de ocorrência
	Valor histórico (R$) 
	Tipo da parcela

	22/12/2016
	500.000,00
	D

	2/10/2018
	77.098,33
	C

	2/10/2018
	17.974,94
	C

PRESCRIÇÃO DA PRETENSÃO PUNITIVA
32. Vale ressaltar que a pretensão punitiva do TCU, conforme Acórdão 1441/2016-TCU-Plenário, Relator Min. Benjamin Zymler, que uniformizou a jurisprudência acerca dessa questão, subordina-se ao prazo geral de prescrição indicado no art. 205 do Código Civil, que é de dez anos, contado da data de ocorrência da irregularidade sancionada, nos termos do art. 189 do Código Civil, sendo este prazo interrompido pelo ato que ordenar a citação, a audiência ou a oitiva do responsável.
33. No caso em exame, não ocorreu a prescrição, uma vez que a irregularidade sancionada ocorreu em 22/12/2016 (peça 15) , e o ato de ordenação da citação foi promovido em 5/5/2020 (peça 53) .
CONCLUSÃO
34. Em face da análise promovida na seção 'Exame Técnico', propõe-se rejeitar as alegações de defesa apresentada pelo Sr. Sérgio Hacker Corte Real, uma vez que não foram suficientes para sanar as irregularidades a ele atribuídas nem afastar o débito apurado. Ademais, inexistem nos autos elementos que demonstrem a boa-fé do responsável ou a ocorrência de outras excludentes de culpabilidade.
35. Acolher as alegações de defesa e as razões de justificativa apresentadas pelo Sr. José Hildo Hacker Júnior, excluindo-lhe do polo passivo desta TCE, conforme análise efetuada no âmbito da instrução antecedente (peça 68) .
36. Verifica-se também que não houve a prescrição da pretensão punitiva, conforme análise já realizada.
37. Tendo em vista que não constam dos autos elementos que permitam reconhecer a boa-fé do responsável, sugere-se que as suas contas sejam julgadas irregulares, nos termos do art. 202, § 6º, do Regimento Interno do TCU, com a imputação do débito atualizado monetariamente e acrescido de juros de mora, nos termos do art. 202, § 1º do Regimento Interno do TCU, descontado o valor eventualmente recolhido, além da aplicação da multa prevista no art. 57 da Lei 8.443/1992. 
38. Por fim, como não houve elementos que pudessem modificar o entendimento acerca das irregularidades em apuração, mantém-se a matriz de responsabilização presente na peça logo anterior a esta nos autos do processo.
PROPOSTA DE ENCAMINHAMENTO
39. Diante do exposto, submetemos os autos à consideração superior, propondo ao Tribunal:
a) acolher as alegações de defesa e as razões de justificativa apresentadas pelo Sr. José Hildo Hacker Júnior (CPF XXX.595.294-XX) , excluindo-lhe do polo passivo da presente TCE;
b) rejeitar as alegações de defesa apresentadas pelo Sr. Sérgio Hacker Corte Real (CPF: XXX.907.754-XX) ; 
c) julgar irregulares, nos termos dos arts. 1º, inciso I, 16, inciso III, alíneas b e c, da Lei 8.443/1992, c/c os arts. 19 e 23, inciso III, da mesma Lei, as contas do Sr. Sérgio Hacker Corte Real (CPF: XXX.907.754-XX) , condenando-o ao pagamento da importância a seguir especificada, atualizada monetariamente e acrescida dos juros de mora, calculada a partir da data discriminada até a data da efetiva quitação do débito, fixando-lhe o prazo de quinze dias, para que comprove, perante o Tribunal, o recolhimento da referida quantia aos cofres do Tesouro Nacional, nos termos do art. 23, inciso III, alínea 'a', da citada lei, c/c o art. 214, inciso III, alínea 'a', do Regimento Interno do TCU. 
 Débito relacionado ao Sr. Sérgio Hacker Corte Real (CPF: XXX.907.754-XX) :
	Data de ocorrência
	Valor histórico (R$) 
	Tipo da parcela

	22/12/2016
	500.000,00
	D

	2/10/2018
	77.098,33
	C

	2/10/2018
	17.974,94
	C

Valor atualizado do débito (com juros) em 22/9/2022: R$ 585.838,24 (peça 99) .
d) aplicar, individualmente, ao Sr. Sérgio Hacker Corte Real (CPF: XXX.907.754-XX) a multa prevista no art. 57 da Lei 8.443/92 c/c o art. 267 do RI/TCU, fixando-lhe o prazo de quinze dias, a contar da notificação, para que comprove, perante o Tribunal (art. 214, III, a, do Regimento Interno do TCU) , o recolhimento da dívida aos cofres do Tesouro Nacional, atualizada monetariamente desde a data do acórdão que vier a ser proferido por este Tribunal até a do efetivo recolhimento, se pagas após o vencimento, na forma da legislação em vigor;
e) autorizar, desde logo, a cobrança judicial das dívidas, caso não atendidas as notificações, na forma do disposto no art. 28, inciso II, da Lei 8.443/1992;
f) autorizar também, desde logo, se requerido, com fundamento no art. 26, da Lei 8.443, de 1992, c/c o art. 217, §1º do Regimento Interno do TCU, o parcelamento da dívida em até 36 vezes, incidindo, sobre cada uma, corrigida monetariamente, os correspondentes acréscimos legais, fixando-lhe o prazo de quinze dias, a contar do recebimento da notificação, para comprovar, perante o Tribunal, o recolhimento da primeira parcela, e de trinta dias, a contar da parcela anterior, para comprovar os recolhimentos das demais parcelas, devendo incidir, sobre cada valor mensal, atualizado monetariamente, os juros de mora devidos, no caso do débito, na forma prevista na legislação em vigor, alertando-se o responsável de que a falta de comprovação do recolhimento de qualquer parcela importará o vencimento antecipado do saldo devedor, nos termos do § 2º do art. 217 do Regimento Interno deste Tribunal; 
g) enviar cópia do Acórdão a ser prolatado à Procuradoria da República no Estado de Pernambuco, nos termos do § 3º do art. 16 da Lei 8.443/1992, c/c o § 7º do art. 209 do Regimento Interno do TCU, para adoção das medidas cabíveis;
h) enviar cópia do Acórdão que vier a ser proferido ao Ministério do Turismo e aos responsáveis, para ciência;
i) informar à Procuradoria da República no Estado de Pernambuco, ao Ministério do Turismo e aos responsáveis que a presente deliberação, acompanhada do Relatório e do Voto que a fundamenta, estará disponível para a consulta no endereço www.tcu.gov.br/acordaos, além de esclarecer que, caso requerido, o TCU poderá fornecer sem custos as correspondentes cópias, de forma impressa; e
j) informar à Procuradoria da República no Estado de Pernambuco que, nos termos do parágrafo único do art. 62 da Resolução TCU 259/2014, os procuradores e membros do Ministério Público credenciados nesta Corte de Contas podem acessar os presentes autos de forma eletrônica e automática, ressalvados apenas os casos de eventuais peças classificadas como sigilosas, as quais requerem solicitação formal."
2.	O Ministério Público junto ao TCU - MPTCU divergiu parcialmente da SecexTCE, nos termos do excerto de seu parecer abaixo transcrito:
" (...) 
13. Especificamente quanto aos apontamentos relativos à execução financeira, entendo não assistir razão à unidade instrutiva, em face do conjunto probatório apresentado, cujas datas, valores e objetos são compatíveis entre si e com o objeto do convênio em análise:
a) o extrato bancário que consta da peça 29 comprova que os pagamentos tiveram por beneficiária a empresa registrada sob o CNPJ 41.246.950/0001-88. Esses pagamentos foram feitos por meio de TED a partir do Portal de Convênios (pagamento por OBTV) ;
b) o CNPJ 41.246.950/0001-88 pertence à empresa Impacto Comunicação e Marketing Ltda, contratada pelo município para execução do objeto do convênio, conforme evidencia o contrato de prestação de serviços que consta da Plataforma Mais Brasil, na aba 'execução convenente - contratos/subconvênio', no valor de R$ 501.002,00;
c) referida empresa emitiu quatro notas fiscais, totalizando R$ 431.582,00. Duas notas fiscais são relativas à meta 1, com valor bruto de R$ 38.832,00 (NFs 10.930 e 10931) e duas relativas à meta 2, com valor bruto de R$ 392.750,00 (NFs 11050 e 11051) . Embora não atestadas, elas mencionam o convênio e detalham o objeto contratado (peça 64) ;
d) a diferença entre o valor contratado (R$ 501.002,00) e as notas fiscais emitidas (R$ 431.582,00) corresponde à meta 3 (R$ 69.420,00) , que, como explicou o defendente, não chegou a ser realizada (peça 94, p. 16-17) . O saldo remanescente, acrescido dos rendimentos financeiros, foi devolvido aos cofres do concedente (peças 95, 101-102 e 103, parágrafo 31.1) .
e) o defendente juntou aos autos um contrato de prestação de serviços firmado pela Impacto Comunicação e Marketing Ltda com a MC2 Gráfica e Editora Eireli EPP, subcontratada para impressão dos mapas, folders, panfletos e cartazes (peça 93) .
14. Relativamente à execução física, embora a prestação de contas não tenha observado todas as exigências previstas nas normas, considero de extremo rigor imputar débito integral ao responsável, tendo em vista as evidências apresentadas - imagens das peças criadas e da distribuição do material - para demonstrar a execução dos seguintes itens, que totalizam R$ 137.232,00:
a) Criação de artes para anúncios virtuais (super banner e anúncio de meia página) (R$ 4.500,00) - peça 91, p. 9-10;
b) Criação de nome, marca e slogan (R$ 19.571,00) - peça 91, p. 12 e 25;
c) Criação de folder turístico formato A3 (R$ 4.911,00) - peça 91, p. 7-8 e 22;
d) Criação de panfleto formato 21x15 (R$ 1.230,00) - peça 91, p. 3-4;
e) Criação de cartaz A3 (R$ 1.459,00) - peça 91, p. 5;
f) Criação de arte para anúncio virtual (floating) (R$ 2.250,00) - peça 91, p. 11;
g) Criação de mapa ilustrado formato A3 (R$ 4.911,00) - peça 91, p. 6;
h) Produção de mapa ilustrado, folders, panfletos e cartazes (R$ 98.400,00) - peça 91, p. 19-30 e peça 93.
15. Quanto aos itens 'produção de documentário de 10 minutos' (R$ 175.000,00) e 'produção de jingle temático 30 segundos' (R$ 119.350,00) (peça 2, p. 10) , compartilho do entendimento da unidade técnica de que não há evidências suficientes de sua execução física. Remanesceria, portanto, o débito relativo a esses dois itens e àqueles atinentes à divulgação (R$ 69.420,00) , que o responsável admitiu não terem sido executados, perfazendo um débito de R$ 363.770,00. Considerando a proporcionalidade dos recursos federais empregados (99,8%) , o débito corresponde a R$ 363.042,46, dos quais devem ser abatidos os valores já devolvidos pelo convenente (R$ 95.073,27) .
16. Concluo ainda pela não consumação da prescrição das pretensões punitiva e de ressarcimento ao erário neste processo. As irregularidades que ensejaram o débito ocorreram em 24/5/2017 (prazo limite para prestação de contas - peça 42, p. 3) . Assim, o prazo prescricional de dez anos foi interrompido pelos atos que autorizaram as citações dos responsáveis, expedidos em 5/5/2020 e 16/12/2021 (peças 53 e 70) .
17. Diante do exposto, este membro do Ministério Público de Contas manifesta-se parcialmente de acordo com a proposta de encaminhamento formulada pela Secex-TCE (peça 52, p. 17-18) , sugerindo que o valor histórico do débito constante da tabela do item 'c' seja ajustado para R$ 363.042,46."
É o relatório.

8.1. Luis Felipe Vasconcelos de Melo Cavalcanti (42.884/OAB-PE) e Bruna Wills (46.082/OAB-DF), representando José Hildo Hacker Júnior; 
8.2. Eduardo Henrique Teixeira Neves (30.630/OAB-PE), representando Sérgio Hacker Corte Real.

Procurador Sérgio Ricardo Costa Caribé

TOMADA DE CONTAS ESPECIAL. CONVÊNIO. DESENVOLVIMENTO DE AÇÕES PROMOCIONAIS PARA DIFUSÃO DO POTENCIAL TURÍSTICO DO MUNICÍPIO. NÃO COMPROVAÇÃO DA BOA E REGULAR APLICAÇÃO DOS RECURSOS. CITAÇÕES. COMPROVAÇÃO, PELO EX-PREFEITO, DE QUE NÃO GERIU OS RECURSOS. REGULARIDADE DE SUAS CONTAS, COM QUITAÇÃO PLENA. COMPROVAÇÃO, PELO PREFEITO SUCESSOR, DA EXECUÇÃO DE PARCELA CONVENIADA. REJEIÇÃO PARCIAL DE SUAS ALEGAÇÕES DE DEFESA. IRREGULARIDADE DE SUAS CONTAS. IMPUTAÇÃO DE DÉBITO E MULTA.

TOMADA DE CONTAS ESPECIAL (TCE)

Secretaria de Controle Externo de Tomada de Contas Especial (SecexTCE)

Trata-se de tomada de contas especial instaurada em razão da omissão no dever de prestar contas e da não comprovação do boa e regular aplicação dos recursos recebidos à conta do Convênio 824899/2015, celebrado entre o Ministério do Turismo e o Município de Tamandaré - PE, com o objetivo de "desenvolver ações promocionais para difundir o potencial turístico" daquela unidade federativa.
2.	Inicialmente, foi chamado aos autos o ex-prefeito à época da celebração da avença, José Hildo Hacker Junior. Em momento posterior, após a realização de diligências, foi efetuado novo chamamento dirigido ao prefeito que o sucedeu, Sérgio Hacker Corte Real, responsável pela aplicação dos recursos e em cuja gestão expirou o prazo para a apresentação das contas.
3.	Em suas defesas, em síntese: (i) o primeiro alegou não ter gerido os recursos, por falta de tempo hábil em decorrência do atraso no repasse, e que o prazo de vigência do convênio foi prorrogado, o que fez com que a data final para a prestação de contas fosse transferida para o mandato de seu sucessor; (ii) o segundo arguiu, preliminarmente, a existência de prescrição, e, no mérito, afirmou a completa execução do objeto conveniado, à exceção das metas relativas à veiculação local e nacional, cujas verbas foram devolvidas. Juntou documentação que, em sua visão, confirmaria suas declarações.
4.	A Secretaria de Controle Externo de Tomada de Contas Especial - SecexTCE se manifestou pelo acolhimento das alegações de José Hildo Hacker Junior, em face da comprovação de que os recursos foram integralmente utilizados por seu sucessor. Em relação à defesa de Sérgio Hacker Corte Real, assinalou não ter ocorrido a prescrição das pretensões ressarcitória e punitiva e, no mérito, considerou que os documentos apresentados não são suficientes para comprovar a execução do objeto pactuado. Opinou pela imputação de débito no valor total do convênio, abatendo-se as quantias já restituídas pelo convenente.
5.	O Ministério público junto ao TCU - MPTCU divergiu da unidade técnica. Considerou que a documentação apresentada por Sérgio Hacker Corte Real é capaz de comprovar a execução das metas pactuadas, à exceção dos itens "produção de documentário de 10 minutos" e "produção de jingle temático 30 segundos", nos valores, respectivamente, de R$ 175.000,00 e R$ 119.350,00. O valor da não execução seria, portanto, a soma desses valores e da divulgação (R$ 69.420,00) , admitida pelo responsável como não executada, o que totalizaria R$ 363.770,00. Considerando a proporção dos recursos federais aportados (99,8%) , haveria, então, um débito de R$ 363.042,46, do qual deveria ser abatida a importância de R$ 95.073,27, já devolvida pelo responsável.
6.	Feito esse breve resumo, passo a decidir.
- II -
7.	De início, por se tratar de questão de ordem pública, analiso a ocorrência de prescrição. 
8.	O assunto se encontra disciplinado, no âmbito deste Tribunal, por meio da Resolução-TCU 344/2022, que reconhece o prazo quinquenal para a prescrição do exercício das pretensões punitiva e de ressarcimento e disciplina que ela se interrompe pela notificação, oitiva, citação ou audiência do responsável, ou, ainda, por qualquer ato inequívoco de apuração dos fatos, inclusive aqueles praticados na fase interna da TCE. A norma dispõe, também, que para as situações relacionadas a transferência de recursos, o prazo de prescrição será contado da data da apresentação da prestação de contas ao órgão competente para a sua análise inicial.
9.	No caso especificamente discutido neste processo, o prazo para a prestação de contas do Convênio 824899, após todas as prorrogações realizadas, expirou em 21/11/2017. Esse é o marco inicial para a contagem do prazo prescricional. 
10.	As citações de José Hildo Hacker Júnior e de Sérgio Hacker Corte Real foram efetuadas por este Tribunal, respectivamente, em 15/5/2020 e 14/3/2022, ambas, antes, portanto, do transcurso daquele prazo quinquenal.
11.	Está afastada, portanto, a ocorrência de prescrição.
- III -
12.	No que se refere a José Hildo Hacker Junior, concordo com os pareceres uniformes quanto à ausência de sua responsabilidade, ante a comprovação de que não utilizou os recursos do convênio - recebidos no final de seu mandato -, nem tampouco se encontrava à frente da prefeitura quando se fazia devida a prestação de contas. 
13.	Divirjo, contudo, da solução processual adotada.
14.	Os dados relacionados àquela avença, constantes da Plataforma +Brasil, revelam que a licitação destinada à contratação dos serviços conveniados e a assinatura do contrato dela decorrente, com a empresa Impacto Comunicação e Marketing Ltda, ocorreu no ano de 2016, período de gestão de José Hildo Hacker Junior, ano em que também foram creditados os recursos na conta do convênio.
15.	Assim, ainda que não tenham ocorrido desembolsos em seu período de gestão, considero apropriado que haja o julgamento de suas contas - no caso, regulares, com quitação plena -, ao invés de se proceder à sua exclusão do polo processual, sem julgamento de mérito.
- IV -
16.	No que se refere a Sérgio Hacker Corte Real, entendo que os documentos que ele juntou ao Siconv se prestam a sanar a suposta omissão na prestação de contas. De resto, endosso integralmente as conclusões do MPTCU.
17.	O Convênio 824899/2015 totalizou R$ 501.002,00, incluída a contrapartida. O responsável juntou quatro notas fiscais, emitidas pela Impacto Comunicação e Marketing Ltda. ME, as quais consignam em seu histórico a prestação de serviços em atendimento àquele convênio e trazem a descrição de produtos aderentes às metas fixadas naquele termo (peça 64, pp. 1-4) . O somatório das notas fiscais é R$ 431.582,00. A diferença entre o valor do convênio e o somatório daquelas notas fiscais é de R$ 69.420,00, que corresponde aos produtos relacionados à "Meta 3 - Divulgação local e nacional", expressamente assumida pelo ex-prefeito como não executada e que foi objeto de devolução.
18.	A respeito da não execução da Meta 3, anoto que consta dos autos o Parecer 00200/2016/CONJUR-MTur/CGU/AGU, relativo à "liberação de recursos financeiros em período eleitoral", exarado em decorrência de solicitação do Departamento de Marketing e Apoio à Comercialização do Ministério do Turismo, do qual destaco:
"Ademais, tendo em vista que a execução física de algumas metas, a exemplo da 'divulgação local e nacional' (...) tem a possibilidade de implicar a quebra da isonomia entre os candidatos no processo eleitoral, sugere-se ao órgão consulente que recomende aos Convenentes a não execução dessas metas no período proibitivo, de modo a não implicar em responsabilidade junto à Justiça Eleitoral" (peça 13, p. 7) 
19.	Vê-se, portanto, que a Meta 3 não foi executada por orientação do órgão repassador.
20.	Dos documentos juntados aos autos, se percebe que todos os pagamentos constantes do extrato bancário ocorreram em favor da Impacto Comunicação e Marketing Ltda. ME (peça 29) , empresa vencedora da licitação e contratada para a execução dos serviços previstos no convênio.
21.	Do ponto de vista financeiro, portanto, a comprovação apresenta razoabilidade.
22.	 No que se refere à execução física, os documentos constantes da peça 91 se prestam a demonstrar a realização dos produtos referidos na Meta 1 - Criação das peças. Por seu turno, a peça 93 apresenta um contrato celebrado entre a Impacto Comunicação e Marketing Ltda. e a empresa MC2 Gráfica e Editora Eirelli EPP para a produção gráfica das peças "folder turístico", "panfleto", "cartaz" e "mapa ilustrado", como exigido na Meta 2 - Produção de Material Impresso (pp. 1-4) . O valor desse contrato é coincidente com o estipulado na referida Meta 2 para a impressão daqueles produtos. Consta daquela peça a nota fiscal emitida pela MC2 (p. 7) , no valor contratado. Existem atestos do recebimento dos impressos: (i) da Impacto Comunicação e Marketing Ltda. em relação à entrega efetuada pela MC2 Gráfica e Editora Eirelli EPP (p. 6) ; e (ii) da Prefeitura de Tamandaré em relação à entrega que lhe foi efetuada pela Impacto Comunicação e Marketing Ltda. (p. 5) .
23.	Considero, portanto, que se pode aceitar como realizados os produtos relativos à Meta 1, no total de R$ 38.832,00, e aqueles relacionados às impressões gráficas descritas na Meta 2, no valor de R$ 98.400,00.
24.	No entanto, como destacou o MPTCU, não há comprovação de que foram produzidos o documentário e o jingle temático que integravam a Meta 2, no somatório de R$ 294.350,00. A propósito, observo que o script constante da peça 91, p. 1, apresenta a letra do jingle da campanha, o que sinaliza para sua possível existência. Da mesma forma, consta da mesma peça, relativamente à "Produção de Documentário", a informação de que "devido ao tamanho do arquivo do Roteiro" ele seria gravado em CD à parte. Não foi, no entanto, entregue a este Tribunal qualquer mídia que comprovasse a existência do jingle da campanha e o documentário contratado. Tais peças poderão servir de fundamento para a interposição de recurso de revisão pelo responsável, caso venham a ser futuramente apresentadas.
25.	Em síntese, do valor conveniado de R$ 501.002,00, não foram comprovados os itens "produção de documentário" e "produção do jingle temático", nos valores de R$ 175.000,00 e R$ 119.350,00, respectivamente, fazendo-se necessária sua devolução, bem assim o valor relacionado à Meta 3, não executada (R$ 69.420,00) . Observada a proporção dos recursos federais aportados, o valor a ser devolvido é R$ 363.042,46 (99,8% de R$ 363.770,00) , do qual devem ser abatidas as parcelas já recolhidas pelo convenente (R$ 95.073,27) .
26.	Por fim, ressalto que embora se esteja concluindo pela inexecução de parcela do convênio, a unidade técnica não efetuou a citação solidária da empresa contratada. Deixo de fazê-lo, agora, por entender que a adoção da providência, nesta avançada etapa processual, deporia contra a razoável duração do processo.
	Ante o exposto, voto no sentido de que o Colegiado adote a deliberação que ora lhe submeto.
TCU, Sala das Sessões, em 22 de novembro de 2022.
JORGE OLIVEIRA 
Relator